臺灣桃園地方法院刑事判決
110年度原訴字第48號
公  訴  人  臺灣桃園地方檢察署檢察官
被      告  宗惠婷



選任辯護人  吳允翔律師
上列被告因詐欺等案件，經檢察官提起公訴（110年度偵字第137
53號），被告於本院準備程序進行中就被訴事實為有罪之陳述，
經本院告知簡式審判程序意旨，並聽取當事人之意見後，本院合
議庭裁定由受命法官獨任依簡式審判程序審理，判決如下：
    主  文
宗惠婷犯三人以上共同詐欺取財罪，處有期徒刑壹年壹月。
    事  實
一、宗惠婷基於參與犯罪組織之犯意，於民國110年3月2日某時
    起，加入劉辰語、姜禮民（上2人另由本院以111年金訴字第
    24號案件審理中）、真實姓名不詳暱稱「丁丁」之成年人等
    所組成之三人以上，以實施詐術為手段，所組成具有持續性
    及牟利性之有結構性組織之詐欺集團，並約定其工作內容為
    收取車手所提領之詐欺所得款項後，依「丁丁」指示繳回，
    以當日繳回之詐欺所得款項之百分之一為報酬，而參與該犯
    罪組織。宗惠婷於參與該犯罪組織後，便與上開詐欺集團成
    員，共同意圖為自己不法所有，基於三人以上共同詐欺取財
    及洗錢之犯意聯絡，先由不詳之成年機房詐欺集團成員，於
    109年3月3日上午某時許，致電向劉勝晃佯稱：係其姪子，
    須借錢還債等語，劉勝晃因此陷於錯誤，於110年3月3日下
    午1時16分許，匯款新臺幣（下同）4萬元至林明傑申辦之中
    華郵政股份有限公司帳號000-00000000000000號帳戶（下稱
    林明傑郵局帳戶）內，再由姜禮民於附表所示提款時間、地
    點，持林明傑郵局帳戶之金融卡提領如附表所示金額，姜禮
    民提領款項後即交予劉辰語，劉辰語再於110年3月3日下午1
    時37分許，在桃園市中壢區成章一街147巷口交予宗惠婷，
    宗惠婷復依「丁丁」指示，於同日下午2時許，在桃園市中
    壢區忠孝路168巷附近，將上開款項全數繳回予不詳詐欺集
    團成員。
二、案經劉勝晃訴由桃園市政府警察局中壢分局報告臺灣桃園地
    方檢察署檢察官偵查後提起公訴。
    理  由
一、認定犯罪事實所憑之證據及理由：
　㈠上開犯罪事實，業據被告宗惠婷於本院審理時坦承不諱，與
　　證人即同案被告劉辰語、姜禮民於警詢及偵查中之證述、證
    人即告訴人劉勝晃於警詢之證述大致相符（見110年度偵字
    第13753號卷【下稱偵字卷】一第95至123頁、第131至153頁
    、第167至169頁；偵字卷二第11至16頁），並有嘉義縣警察
    局民雄分局民興派出所受(處)理案件證明單、受理各類案件
    紀錄表、郵政匯款申請書、金融機構聯防機制通報單、通訊
    軟體LINE對話紀錄翻拍畫面、預防被害人2度受害關懷宣導
    單、被告之手機截圖翻拍照片、提款現場監視錄影翻拍畫面
    、路口監視器畫面翻拍照片、被告所持用0000000000號門號
    之網路連線基地台位置、同案被告劉辰語扣案手機之翻拍照
    片、提領地點列表、林明傑郵局帳戶客戶歷史交易清單等在
    卷可稽（見偵字卷一第171至185頁、第263至267頁、第269
    至295頁、第297頁、第299至375頁；偵字卷二第175頁、第1
    83至190頁），足認被告之任意性自白與事實相符，應堪採
    信。
　㈡綜上，本案事證明確，被告之犯行洵堪認定，自應依法論科
    。
二、論罪科刑：
　㈠核被告所為，係犯組織犯罪防制條例第3條第1項後段之參與
    犯罪組織罪、洗錢防制法第14條第1項一般洗錢罪、刑法第3
    39條之4第1項第2款三人以上共同詐欺取財罪。
　㈡組織犯罪防制條例係藉由防制組織型態之犯罪活動為手段，
    以達成維護社會秩序、保障人民權益之目的，乃於該條例第
    3條第1 項前段與後段，分別對於「發起、主持、操縱、指
    揮」及「參與」犯罪組織者，依其情節不同而為處遇，行為
    人雖有其中一行為（如參與），不問其有否實施各該手段（
    如詐欺）之罪，均成立本罪。然在未經自首或有其他積極事
    實，足以證明其確已脫離或解散該組織之前，其違法行為，
    仍繼續存在，即為行為之繼續，而屬單純一罪，至行為終了
    時，仍論為一罪。又加重詐欺罪，係侵害個人財產法益之犯
    罪，其罪數之計算，核與參與犯罪組織罪之侵害社會法益有
    所不同，審酌現今詐欺集團之成員皆係為欺罔他人，騙取財
    物，方參與以詐術為目的之犯罪組織。倘若行為人於參與詐
    欺犯罪組織之行為繼續中，先後多次為加重詐欺之行為，因
    參與犯罪組織罪為繼續犯，犯罪一直繼續進行，直至犯罪組
    織解散，或其脫離犯罪組織時，其犯行始行終結。故該參與
    犯罪組織與其後之多次加重詐欺之行為皆有所重合，然因行
    為人僅為一參與犯罪組織行為，侵害一社會法益，屬單純一
    罪，應僅就「該案中」與參與犯罪組織罪時間較為密切之首
    次加重詐欺犯行論以參與犯罪組織罪及加重詐欺罪之想像競
    合犯，而其他之加重詐欺犯行，祗需單獨論罪科刑即可，無
    需再另論以參與犯罪組織罪，以避免重複評價。是如行為人
    於參與同一詐欺集團之多次加重詐欺行為，因部分犯行發覺
    在後或偵查階段之先後不同，肇致起訴後分由不同之法官審
    理，為裨益法院審理範圍明確、便於事實認定，即應以數案
    中「最先繫屬於法院之案件」為準，以「該案件」中之「首
    次」加重詐欺犯行與參與犯罪組織罪論以想像競合。縱該首
    次犯行非屬事實上之首次，亦因參與犯罪組織之繼續行為，
    已為該案中之首次犯行所包攝，該參與犯罪組織行為之評價
    已獲滿足，自不再重複於他次詐欺犯行中再次論罪，俾免於
    過度評價及悖於一事不再理原則。至於「另案」起訴之他次
    加重詐欺犯行，縱屬事實上之首次犯行，仍需單獨論以加重
    詐欺罪，以彰顯刑法對不同被害人財產保護之完整性，避免
    評價不足（最高法院109 年度台上字第3945、5598號判決意
    旨參照）。準此，被告過去未曾有相類之詐欺取財案件經起
    訴判刑，有臺灣高等法院被告前案紀錄表可據，因本案加重
    詐欺取財犯行最先繫屬於法院，依前揭說明，即應以本案加
    重詐欺犯行為首次犯行，與其所犯參與犯罪組織罪論以想像
    競合，縱本案之首次犯行非屬事實上之首次，亦因參與犯罪
    組織之繼續行為，已為該案中之首次犯行所包攝。
　㈢本案詐欺集團不詳成員雖有數次撥打電話向告訴人劉勝晃實
    施詐術之舉動，致其匯款至指定帳戶，惟詐欺集團成員係基
    於對同一人詐騙之單一犯意，於密接時、空，侵害同一告訴
    人之財產法益，各次舉動之獨立性極為薄弱，在刑法評價上
    ，以視為數個舉動之接續施行較為合理，應論以接續犯之一
    罪。
　㈣行為人參與構成要件行為之實施，並不以參與構成犯罪事實
    之全部或始終參與為必要，即使僅參與構成犯罪事實之一部
    分，或僅參與某一階段之行為，亦足以成立共同正犯。本案
    詐欺集團成員間分工細緻明確，被告雖非實際對告訴人施以
    詐術之人，未自始至終參與各階段之犯行，然被告係在詐欺
    集團中擔任收取車手所提領之詐欺所得款項後，再交付予其
    他詐欺集團成員之角色，是被告應可知悉詐欺集團之運作模
    式，係先向他人施以詐術後，被告即依指示提款，並將不法
    所得交予上手，俱以自己犯罪之意思，加入該詐欺集團，並
    分擔上開工作，堪認係在合同意思範圍內，各自分擔犯罪行
    為之一部，並相互利用他人之行為，共同達成不法所有之詐
    欺取財犯罪目的，再從中獲取利潤、賺取報酬，是被告與其
    他成員所共組之詐欺集團，在共同犯罪意思之聯絡下，相互
    分工，而參與本案犯行，自應就其他詐欺集團成員實行之行
    為，對於全部所發生之結果，共同負責。是被告與本案詐欺
    集團其他成員間，就本案加重詐欺及洗錢犯行均有犯意聯絡
    及行為分擔，應論以共同正犯。
  ㈤被告加入本案詐欺集團後，並首次參與加重詐欺犯行，係以
    一行為觸犯參與犯罪組織罪、洗錢罪、加重詐欺取財罪，為
    想像競合犯，應從一重論以加重詐欺取財罪。
  ㈥至被告構成累犯之事實及應加重其刑之事項，均應由檢察官
    主張並具體指出證明之方法後，經法院踐行調查、辯論程序
    ，方得作為論以累犯及是否加重其刑之裁判基礎，有最高法
    院刑事大法庭110年度台上大字第5660號裁定可供參考。查
    本件公訴意旨僅依被告前案紀錄表構成累犯之部分簡要記載
    於起訴書上，就被告構成累犯之事實及應加重其刑事項，未
    具體指出證明之方法，依上述大法庭裁定意旨，本案被告不
    論以累犯，但列為刑法第57條第5款所定「犯罪行為人之品
    行」之審酌事項（詳後述）。
  ㈦按想像競合犯之處斷刑，本質上係「刑之合併」，其所侵害
    之數法益皆成立犯罪，論罪時必須輕、重罪併舉論述，同時
    宣告所犯各罪名，包括各罪有無加重、減免其刑之情形，亦
    應說明論列，量刑時併衡酌輕罪部分量刑事由，評價始為充
    足，再依刑法第55條前段規定「從一重處斷」，非謂對於其
    餘各罪可置而不論，因此，法院決定處斷刑時，雖以其中最
    重罪名之法定刑做為裁量之準據，惟於裁量其輕重時，仍應
    將輕罪合併評價在內。又犯洗錢防制法第14條之罪，在偵查
    或審判中自白者，設有減輕其刑之規定，此觀洗錢防制法第
    16條第2項規定即明，本案被告於審理時，自白上開洗錢犯
    行，原應就其所犯洗錢罪部分，依上開規定減輕其刑，惟其
    就上開犯行係從一重論以三人以上共同詐欺取財罪，其所犯
    洗錢罪屬想像競合犯中之輕罪，揆諸前揭說明，本院於量刑
    時仍一併衡酌該部分減輕其刑事由。
  ㈧爰以行為人之責任為基礎，審酌被告正值青壯，不思以正當
    途徑賺取錢財，率爾加入犯罪組織參與詐欺取財犯行，本應
    嚴加譴責，惟念及被告對於客觀之犯罪事實自始坦承不諱，
    最終於本院審理時坦認上開犯罪事實及罪名，犯後態度尚佳
    ，又被告係擔任本案詐欺集團底層之角色，並非主要核心成
    員，參與詐欺集團之時日尚短，且合於洗錢防制法第16條第
    2項所定之減輕事由，兼衡其前有犯幫助詐欺罪之前科紀錄
    、犯罪動機、目的、犯罪手段、尚未取得犯罪所得、告訴人
    所受財產損害數額，另考量被告自陳教育程度為高中肄業、
    家庭經濟狀況為勉持、待業中（見偵字卷一第23頁）等一切
    情狀，量處如主文所示之刑，以資懲儆。
三、沒收：
　㈠按供犯罪所用、犯罪預備之物或犯罪所生之物，屬於犯罪行
    為人者，得沒收之，刑法第38條第2項前段定有明文。扣案
    行動電話2支，雖為被告所有，惟被告於審理中供稱：扣案
    行動電話2支沒有用於本案犯罪，原來的工作機已經丟掉了
    等語（見本院卷二第66、67頁），復查卷內卷證資料，並無
    證據證明被告確有以扣案行動電話2支與其他詐欺集團成員
    聯繫或為供本案犯罪所用，爰不宣告沒收。
　㈡次按犯罪所得，屬於犯罪行為人者，沒收之；前二項之沒收
    ，於全部或一部不能沒收或不宜執行沒收時，追徵其價額，
    刑法第38條之1第1項前段、第3項分別定有明文。是告訴人
    雖遭本案詐騙集團成員詐得4萬元，惟被告於警詢、偵訊、
    本院審理時均稱：其未領得報酬等語（見偵字卷一第37、39
    2頁；本院卷二第67頁），復查卷內卷證資料，並無證據證
    明被告確已取得報酬，爰不宣告沒收。
四、至106年4月19日修正公布之組織犯罪防制條例第3條第3項固
    規定：「犯第1項之罪者，應於刑之執行前，令入勞動場所
    ，強制工作，其期間為3年」（嗣107年1月3日修正公布第3
    條，但本項並未修正）。然該規定就受處分人之人身自由所
    為限制，違反憲法比例原則及憲法明顯區隔原則之要求，與
    憲法第8條保障人身自由之意旨不符，業經司法院大法官於1
    10年12月10日以釋字第812號解釋宣告違憲，並自該解釋公
    布之日起失其效力。是本案即毋庸再予論究被告是否適用強
    制工作，併此敘明。
據上論斷，應依刑事訴訟法第273條之1第1項、第299條第1項前
段，判決如主文。
中　　華　　民　　國　　111 　年　　5 　　月　　27　　日
                  刑事第十四庭    法　官　    劉得為
以上正本證明與原本無異。
如不服本判決應於收受判決後20日內向本院提出上訴書狀，並應
敘述具體理由。其未敘述上訴理由者，應於上訴期間屆滿後20日
內向本院補提理由書(均須按他造當事人之人數附繕本)「切勿逕
送上級法院」。 
　　　　　　　　　　　　　　　    書記官　　　林思妤　　
中　　華　　民　　國　　111 　年　　5 　　月　　27　　日
附表：
編號 提款時間 提款地點 提款金額 (新臺幣) 1 110年3月3日 下午1時29分許 桃園市○○區○○路000號 （臺灣中小企業銀行內壢分行） 2萬5元 2 110年3月3日 下午1時30分許 桃園市○○區○○路000號 （臺灣中小企業銀行內壢分行） 2萬5元 3 110年3月3日 下午1時33分許 桃園市○○區○○○街000號（全家便利商店中壢成章門市） 1,005元 

所犯法條：
組織犯罪防制條例第3條
發起、主持、操縱或指揮犯罪組織者，處3年以上10年以下有期
徒刑，得併科新臺幣1億元以下罰金；參與者，處6月以上5年以
下有期徒刑，得併科新臺幣1千萬元以下罰金。但參與情節輕微
者，得減輕或免除其刑。
具公務員或經選舉產生之公職人員之身分，犯前項之罪者，加重
其刑至二分之一。
犯第一項之罪者，應於刑之執行前，令入勞動場所，強制工作，
其期間為3 年。
前項之強制工作，準用刑法第九十條第二項但書、第三項及第九
十八條第二項、第三項規定。
以言語、舉動、文字或其他方法，明示或暗示其為犯罪組織之成
員，或與犯罪組織或其成員有關聯，而要求他人為下列行為之一
者，處3年以下有期徒刑，得併科新臺幣3百萬元以下罰金：
一、出售財產、商業組織之出資或股份或放棄經營權。
二、配合辦理都市更新重建之處理程序。
三、購買商品或支付勞務報酬。
四、履行債務或接受債務協商之內容。
前項犯罪組織，不以現存者為必要。
以第五項之行為，使人行無義務之事或妨害其行使權利者，亦同
。
第五項、第七項之未遂犯罰之。

洗錢防制法第14條
有第二條各款所列洗錢行為者，處7年以下有期徒刑，併科新臺
幣5百萬元以下罰金。
前項之未遂犯罰之。
前二項情形，不得科以超過其特定犯罪所定最重本刑之刑。

中華民國刑法第339條之4
犯第339條詐欺罪而有下列情形之一者，處1年以上7年以下有期
徒刑，得併科1百萬元以下罰金：
一、冒用政府機關或公務員名義犯之。
二、三人以上共同犯之。
三、以廣播電視、電子通訊、網際網路或其他媒體等傳播工具，
    對公眾散布而犯之。
前項之未遂犯罰之。